【裁判字號】    97,消債更,11
【裁判日期】    970630
【裁判案由】    更生事件
【裁判全文】
臺灣彰化地方法院民事裁定  97年度消債更字第11號
聲請人即
債 務 人  戊○○
上列聲請人因消費者債務清理事件聲請更生，本院裁定如下：
    主  文
聲請駁回。
聲請費用新台幣壹仟元由聲請人負擔。
    理  由
一、按債務人與金融機構協商成立者，不得聲請更生或清算，但
    因不可歸責於己之事由，致履行顯有重大困難者，不在此限
    ；本條例施行前，債務人依金融主管機關協調成立之中華民
    國銀行公會會員辦理消費金融案件無擔保債務協商機制與金
    融機構成立之協商，準用前項之規定，消費者債務清理條例
    第151條第5項、第6項分別定有明文。又聲請更生或清算不
    合程式或不備其他要件者，法院應以裁定駁回之，但其情形
    可以補正者，法院應定期間先命補正，復為同條例第8條所
    明定。
二、本件聲請意旨略以：聲請人有不能清償債務情事，前已提出
    債權人清冊，以書面向最大債權金融機構台新國際商業銀行
    股份有限公司請求共同協商債務清償方案，雖協商成立，然
    因其每月收入僅有新台幣（下同）65,000元，還要養家活口
    ，及清償每月銀行及民間債權人要求其償還之金額共65,000
    元，該協商條件卻已遠超過聲請人所能負擔，故有消費者債
    務清理條例第151條第5項但書所定不可歸責於己之事由，致
    履行協商還款方案顯有重大困難，且其無擔保或無優先權之
    債務總額未逾新臺幣1,200萬元，復未經法院裁定開始清算
    程式或宣告破產云云。
三、經查：據聲請人陳稱其並無任何財產，唯一收入為對彰化縣
    後寮國民小學每月之薪資65,000元，而關於必要生活支出部
    份，聲請人於97年4月14日更生聲請狀原先主張其與受扶養
    人配偶雲淑暖及四名子女共6人每月必要生活支出為60,000
    元，後經本院97年5月15日以彰院賢民信97年度消債更字第
    11 號通知函命聲請人提出其配偶之詳細收入狀況及證明文
    件到院，聲請人始於97年5月30日具狀捨棄對長女洪敏慈及
    配偶雲淑暖部分之扶養費支出之主張，並陳稱「聲請人與妻
    子雲淑暖因感情不睦，於民國89年間即已分居」、「其妻工
    作亦穩定」、「亦有工作，可自行生活」云云；對其餘三名
    子女洪敏馨、洪偉玲及洪鉉舜之生活費用部分，則陳稱「聲
    請人願每人仍以最低生活標準9,829元計算」等語。是以，
    不論聲請人與其配偶雲淑暖是否業已分居，依民法第1114第
    2款規定，直系血親相互間，互負扶養之義務，且該款規定
    並不以同居一處共同生活之親屬為限，故聲請人之配偶雲淑
    暖對三名子女洪敏馨、洪偉玲及洪鉉舜，應與聲請人同負扶
    養義務。從而，聲請人得主張其與3名子女之必要生活支出
    應為9829＋（9829×3）×1/2＝24,572點5元。故聲請人就
    超過24,572點5元生活必要費用之主張，為無理由。
四、次查：據聲請人所提債權人清冊之記載，其對非金融機構債
    權人丙○○、己○○、丁○○、甲○○、庚○○及乙○○（
    聲請人自承均為其兄弟姊妹）所負債務金額分別為460,000
    元、1,160,000元、250,000、450000元、900,000元及300,
    000元，本院前曾以97年6月3日彰院賢民信97年度消債更字
    第11號函分別通知聲請人與所有上開債權人，提出與上開債
    權人間債權債務關係成立之證明文件及資金變動之證明文件
    ，並命其說明對所有非金融機構債務之每月償還金額、方式
    及債務餘額暨提出清償證明文件，用以審認聲請人就上開債
    權金額之主張是否可信？俾資判斷聲請人之收入於扣除其與
    金融機構債權人協商每月應付金額及非金融機構債權人所要
    求每月應清償金額後，聲請人及受其扶養親屬是否尚足以維
    持生活？惟上開債權人均僅提出本院執行處所發執行命令影
    本，無從據此即遽以認定聲請人與上開債權人（其兄弟姊妹
    ）間究有無金錢之借貸或交付款項。而聲請人亦僅以97 年6
    月16日陳報（二）狀陳稱：「聲請人之前因經濟困難，而陸
    續向債權人丙○○、己○○、丁○○、甲○○、庚○○及乙
    ○○等人借款。渠等均為聲請人之兄弟姊妹.... 」、「由
    於之前借時大部分均以現金給付，現實難以提供資金便定之
    單據留存。.... 」等語，並無貸與人自金融機構提領現金
    之紀錄，更無交付款項之證據，顯然可疑。而上開聲請人與
    其兄弟姊妹間之借貸金額，少則數十萬，多則上百萬，若係
    真有消費借貸契約存在而非贈與，豈能不書立記載金額、利
    息約定及償還方法之字據，又借貸金額如此之高，豈會均以
    現金交付？竟無1人以匯款方式處理，以避免運送及交付期
    間遭竊、遭搶之危險，且縱設若上述借款均係以現金交付之
    陳述屬實，貸與人之一方又豈無自金融機構提領現金之紀錄
    。是以，聲請人與上開債權人間之債權債務關係是否真實存
    在，衡諸社會常情，已難置信。從而，聲請人既未提供上開
    債權成立之證明文件及資金變動證明文件，本院自無從審究
    其是否為參與銀行公會95年一致性協商成立前所負債務，而
    屬不可歸責於聲請人之事由，且聲請人及上開債權人對每月
    應償還金額、償還方式及債權餘額部分均隻字不提，本院亦
    無從判斷聲請人之收入扣除金融機構債權人協商金額及每月
    應償還非金融機構債權人金額後，是否足以維持其生活。是
    以，聲請人主張對上開非金融機構債權人每月應償還金額部
    分之支出，亦難採信。
五、綜上所述，聲請人所主張而可採認之必要生活費用應為24,
    572點5元，已如前所述，則以聲請人每月約65,000元之收入
    ，扣除其與金融機構債權人間協商成立之債務清償方案每月
    應繳金額27,581元後，尚有餘額404,275.5元，顯可維持聲
    請人與家屬必要之生活。此外，債務人亦未能再提出係因不
    可歸責於己之事由，致履行上開協商內容顯有重大困難之其
    他證據，其主張不足採信。是以，本件更生聲請不具消費者
    債務清理條例第151條第5項但書所定因不可歸責於己之事由
    致履行顯有重大困難之特別要件，故其聲請並無理由，應予
    駁回。
六、據上論結，本件債務人聲請更生，既違背本條例第151條第5
    項但書及同條例第6項之規定，且上開欠缺又屬無從補正，
    依上說明，自應駁回其更生之聲請，爰裁定如主文。
中    華    民    國    97    年    6    月    30    日
                  民事第一庭    法      官  施坤樹
以上正本係照原本作成。
如不服本裁定，應於裁定送達後10日內，以書狀向本院提出抗告
，並繳納抗告費新臺幣1千元。
中    華    民    國    97    年    7     月    3     日
                                書  記  官  施嘉玫


司法院資訊處製作；財團法人民間司法改革基金會備份。
